【裁判字號】    89,重訴,1542
【裁判日期】    891221
【裁判案由】    不動產所有權移轉登記
【裁判全文】
台灣台北地方法院民事判決  八十九年度重訴字第一五四二號
    原      告  乙○○
    訴訟代理人  許獻進律師
    被      告  甲○        住台北市○○街十號
    訴訟代理人  陳麗菁律師
                李淑寶律師
右當事人間請求不動產所有權移轉登記事件，本院判決如左：
    主      文
被告應將坐落台北市○○區○○段一小段七十四地號土地（面積一百零九平方公尺）
及其上建號第一七二五號建物即門牌台北市○○路一四六號加強磚造三層樓房壹棟（
壹層面積七十八點四七平方公尺、貳層面積九十八點四一平方公尺、層面積九十八
點四一平方公尺，總面積為二百七十五點二九平方公尺）之所有權移轉登記予原告。
前項移轉登記，被告應配合以自用住宅稅率辦理課徵土地增值稅。
訴訟費用由被告負擔。
    事      實
甲、原告方面：
  一、聲明：如主文所示。
  二、陳述：
    (一)、被告於民國（下同）八十九年三月十四日，將其所有坐落台北市○○區○○
        段一小段七十四地號土地（面積一百零九平方公尺）及其上建號第一七二五
        號建物即門牌台北市○○路一四六號加強磚造三層樓房壹棟（壹層面積七十
        八點四七平方公尺、貳層面積九十八點四一平方公尺、層面積九十八點四
        一平方公尺，總面積為二百七十五點二九平方公尺）（下稱系爭房地），以
        新台幣（下同）一千九百五十萬元出賣與原告。詎在系爭房地移轉過程，被
        告竟變更印鑑，致使產權無法移轉，且被告於同年四月二十一日偽稱系爭房
        地權狀遺失而向台北市古亭地政事務所申請補發，雖於地政事務所公告期間
        遭原告提出異議而無法補發，但已造成房地無法過戶予原告，為此，原告依
        不動產買賣契約書第二條及民法第三百四十八條第一項規定提起本訴請求被
        告將系爭房地所有權移轉登記予原告。
    (二)、依兩造所簽訂之不動產買賣契約書（下稱系爭買賣契約書）第二條第二款（
        項）之規定，被告同意使用自用住宅優稅率辦理土地增值稅移轉權予原告。
        而依據台北市稅捐稽處之函示：「有關判決義務人需配合辦理自用住宅優惠
        稅率土地增值稅時，是否需義務人同意乙案，原則上，土地經法院判決後，
        得由權利人單獨提出申報，惟實際仍應依判決書上之記載內容為處理依據」
        ，故依系爭買賣契約書第二條第二款（項）之規定，請求被告配合以自用住
        宅優惠稅率辦理土地增值稅。
    (三)、對於被告抗辯所為之陳述：
      １、被告同意使用自用住宅優惠稅率辦理土地增值稅乃系爭買賣契約書第二條
          第二款（項）所明定，其字面意義即很清楚，非被告另行編造「配合辦理
          房地移轉」之意。此外，被告之同意與其子女並無關。且主管機關係依土
          地所有權人是否符合自用住宅優惠稅率之規定及判決書之記載內容為處理
          依據，故仍可為請求被告以自用住宅優惠稅率辦土地增值稅之聲明。
      ２、依系爭買賣契約書第十一條規定：「本契約所訂之交屋日（訂約日）‧‧
          ‧」，亦即以手寫的方式約定訂約日即交屋日，此因原告已將其原所有之
          房屋出賣，急切搬入系爭房地居住之故，且被告交付房屋鑰匙予原告遷入
          ，故被告以雙方漏未刪除之八條定型化契約文字「保證不得遷入使用」，
          作為原告違約之理由，尚屬無據；況且依定型化契約之解釋原則，依消費
          者保護法第十五條規定，一般條款抵觸非一般條款之約定者，其牴觸部分
          無效。故上述第八條「保證不得遷入使用」之一般條款與非一般條款「交
          屋日即訂約日」相牴觸，自屬無效。
  三、證據：提出系爭買賣契約書、建物登記謄本、土地登記謄本、台北市古亭地政
      事務所北市古地一字第八九六○五三七三○○號函、台北市古亭地政事務所北
      市古地一字第八九六○五五六三○○號函、台北市稅捐稽徵處中正分處北市稽
      中正丙字第八九○一一○○四○○號函為證，並聲請訊問證人詹振益及向台北
      市稅捐稽徵處中正分處函查系爭房地是否符合自用土地增值稅率之要件。
乙、被告方面：
  一、聲明：駁回原告之訴。
  二、陳述：
    (一)、按解釋意思表示，應探求當事人之真意，不得拘泥於所用之辭句，民法第九
        十八條定有明文。又解釋私人之契約應通觀全文，並斟酌立約當時情形，以
        期不失立約人之真意，最高法院十八年上字第一七二七號判例參照。
      １、系爭買賣契約書第二條第二款約定：乙方甲○（被告）「同意使用」自用
          住宅優惠稅率辦理土地增值稅移轉產權於甲方（原告）云云，所謂同意使
          用，揆其原意，係指「配合辦理」而言。而被告於簽約後，亦配合原告辦
          理本件房地移轉事宜，至於無法依自用住宅優惠稅率辦理土地增值稅，實
          因原告要求被告須將被告之子女之戶藉遷入系爭房地之二、三樓，以利其
          辦理自用住宅優惠稅率辦理用地增值稅，惟本件買賣契約既僅存在於原被
          告間，被告子女不當然負有遷入系爭房地之義務，是此額外要求，顯已超
          過契約範圍，自非被告應負之義務。
      ２、況系爭土地是否符合自用住宅優惠稅率用地，尚須經主管機關審核，而非
          被告可片面決定。原告之聲明第二項顯無理由，應予駁回。
    (二)、依系爭買賣契約書第十條明定：「本契約簽訂後，倘甲方即（原告）不買或
        不按約定日期付款，經乙方（被告）定期催告仍不給付，願將既付價款全部
        由乙方無條件沒收，抵作違約金，並解除本約。如乙方不賣或不照約履行應
        盡義務時，亦應將已收價款如數退還與甲方外，另加倍賠償所收價款同額之
        損害金與甲方後，本約方得解除。」本條文前段雖未如後段約定有不照約履
        行應盡義務時，被告得解除契約之辭句，惟基於契約對等原則，應擴張本條
        解釋，即前段應參酌後段條文之文義，而作相同之解釋方為妥適，亦即於原
        告有不照約履行應盡義務時，被告亦得解除契約，而不僅限於不買或不按約
        日期付款。系爭買賣契約書第八條明定甲乙雙方並約定於「尾款付清日」將
        房屋騰空交與甲方（原告），甲方仍應按期繳款，並保證不得遷入使用，否
        則概依違約論處。詎原告未經被告同意竟違反前開約定，擅自篡改契約第十
        一條將交屋日改為訂約日，占用系爭房地使用，並毀損一樓水泥地、水泥隔
        間及拆除鐵門，而關於此部分，被告已提起告訴，目前在偵查中。依前揭契
        約第十條之擴張解釋，被告自得解除系爭買賣契約，並以答辯狀繕本送達於
        原告解除系爭買賣契約，而系爭買賣契約既已合法解除，原告起訴即無理由
        ，請求駁回原告之訴。
    (三)、消費者保護法第二條第七款就定型化契約所下定義為：企業經營者為與不特
        定多數人訂立契約之用而單方預先擬定之契約條款。而原告係專業代書，伊
        於本訴訟所提出之不動產買賣契約書，應係伊單方預先擬定之契約條款，故
        原告為企業經營者無疑。倘該契書非伊單方預先擬定，亦係提供伊業務上使
        用之定型化契約，而為貫徹前揭消費者保護法保護意旨，定型化契約之「使
        用者」亦應係企業經營者，足證原告並非前揭法律所要保護之對象。
    (四)、次按消費者保護法之立法目的，係鑑於消費者經濟地位相對弱勢等因素，有
        特別加以保護之必要，故限於契約相對人為消費者，始有該法之適用；如前
        所陳，原告提出之不動產買賣契約書既為定型化契約，而其中第八條及第十
        條約定如有疑義時，自應為有利於消費者即被告之解釋，該法第十一條第二
        項規定參照。原告既為企業經營者，其主張有揭法第十五條之適用，要無理
        由。
  三、證據：提出刑事告訴狀影本乙份為證。
丙、本院依職權向台北市稅捐稽徵處中正分處函查系爭土地是否符合自用住宅土地增
    值稅率課徵。
    理      由
一、原告起訴主張被告於八十九年三月十四日將系爭房地出賣予原告，約定買賣價金
    為一千九百五十萬元，以訂約日為交屋日，且被告須同意使用自用住宅優惠稅率
    辦理土地增值稅移轉系爭房地所有權予原告，惟被告迄未將系爭房地所有權移轉
    登記予原告，原告自得依系爭買賣契約書第二條第二款及民法第三百四十八條第
    一項規定請求被告以自用住宅優惠稅辦理土地增值稅移轉系爭房地所有權予原告
    等語。
二、被告則以原告擅自篡改系爭買賣契約書第十一條約定，將系爭房屋之交屋日改為
    訂約日，且未經伊同意竟占用系爭房地使用，並毀損一樓水泥地、水泥隔間及拆
    除鐵門，乃違反系爭買賣契約書第八條約定，伊爰以答辯狀繕本送達於原告時解
    除系爭房地之買賣契約等語，資為抗辯。
三、本件原告主張其於八十九年三月十四日以一千九百五十萬元向被告購買系爭房地
    之事實，業據其提出系爭買賣契約書一件為證，並為被告所不爭執，應堪信為真
    實。
四、至原告主張系爭房屋之交屋日即為訂約日之事實，則為被告所否認。經查：
  (一)、按解釋意思表示，應探求當事人之真意，不得拘泥於所用之辭句，民法第九十
      八條定有明文。又按解釋私人之契約應通觀全文，並斟酌立約當時之情形，以
      期不失立約人之真意，此有最高法院著有十八年上字第一七二七號判例可資參
      照。依系爭買賣契約書第十一條規定：「本契約所訂定之日即為交屋日。」，
      第八條卻規定「甲（被告）乙（原告）雙方並約定於尾款付清日將房屋騰空交
      予甲方，若因甲方裝修之需，經乙方同意先行借用鑰匙時，甲方仍應按期繳款
      ，並保證不得遷入使用，否則概依違約論。」，二者對於交屋日之規定並不一
      致，然證人詹振益已到庭結證稱兩造簽約時其有在場，契約第十一條經兩造同
      意以交屋日為訂約日，兩造當初有同意原告買屋後即搬進去住，因原告說房子
      已賣掉，要搬進去住，所以被告請伊先生打造一份樓梯間的鑰匙給原告等語明
      確（見八十九年十二月十二日言詞辯論筆錄），且兩造所持有之系爭買賣契約
      書第十一條均有記載「本契約所訂之交屋日（訂約日）乙方應確實依約履行，
      不得藉故拖延或遲延收受尾款及交屋」，其中「訂約日」係另以手寫方式將原
      制式之「即甲方付清尾款之同時」等字加以更改，其上並蓋有兩造之印文，被
      告復不爭執該印文之真正，應認系爭買賣契約書第十一條以手寫之約定較第八
      條制式之約定效力為強，且依上開說明，應解釋兩造在立約當時即有以第十一
      條之約定變更第八條關於交屋日規定之意思。被告雖辯稱其未在系爭買賣契約
      書第十一條更改處用印云云，惟並未舉證以實其說，其上開抗辯，要無足取，
      是則原告主張兩造約定以訂約日即八十九年三月十四日為交屋日之事實，為可
      採信。
  (二)、兩造既已約定交屋日為訂約日，則原告於八十九年三月十四日即得遷入使用系
      爭房地，並未違反系爭買賣契約書第十一條之規定（按第八條有關交屋日約定
      已為第十一條約定所變更），被告所辯原告擅自更改不動產買賣契約書第十一
      條訂約日為交屋日，應依第八條約定係以尾款付清日為交屋日，及原告擅自遷
      入使用系爭房地，違反第八條約定，伊得解除系爭買賣契約云云，洵無足採。
      是以被告不得以原告違反系爭買賣契約書第八條約定而解約，系爭買賣契約仍
      屬有效存在。
  (三)、另所謂定型化契約，係指企業經營者為與不特定多數人訂立契約之用而單方預
      先擬定的契約；而所謂企業經營者，係指以設計、生產、製造、輸入、經銷商
      品或提供服務為營業者，消費者保護法第二條第七款、第二條第二款定有明文
      。定型化契約之特徵為（１）契約條款係由企業經營者單方預先所擬，且（２
      ）其締約目的在於以該條款與不特定多數相對人（消費者）所訂約。查原告雖
      為專業土地代書，經營代書業，然其僅向被告購買系爭房地，又非經銷商品或
      提供服務予被告，故本件原告並非係企業經營者。再者，本件兩造就系爭房地
      所簽訂之買賣契約書是坊間所出售之一般不動產買賣契約之範例，而兩造對於
      買賣契約之各項條件，仍有各別磋商空間，縱令系爭買賣契約書屬定型化契約
      條款，然並無消費者保護法之適用，被告辯稱本件有消費者保護法之適用，實
      有誤解，併此敘明。
四、又原告主張依系爭買賣契約書第二條第二款規定，被告同意使用自用住宅優惠稅
    率辦理土地增值稅移轉所有權給原告之事實，亦為被告所否認。經查：
  (一)、按物之出賣人，負交付其物於買受人，並使其取得該物所有權之義務，民法第
      三百四十八條第一項定有明文。次按出售土地須具備下列要件，即可按自用住
      宅用地稅率課徵土地增值稅：（１）土地所有權人或其配偶、直系親屬於該地
      辦竣戶籍登記；（２）出售一年內無供營業使用或出租；（３）都市土地面積
      未超過三公畝部分或非都市土地面積未超過七公畝部分；（４）出賣人一生只
      能享有一次（參照土地稅法第三十四條）。本件被告既自承其於買賣當時伊之
      戶籍設在系爭房屋，伊於買賣前一年內並未將系爭房地出租他人或供營業使用
      等語無誤（見八十九年十二月十二日言詞辯論筆錄），因系爭土地面積僅為一
      百零九平方公尺，而被告截至八十九年十一月二十一日止，尚未享受自用住宅
      優惠稅率，此有兩造所不爭之建物登記謄本、土地登記謄本及台北市稅捐稽徵
      處中正分處八十九年十一月二十一日北市稽中正丙字第八九○二五二八三○○
      號函等件在卷可稽，揆諸首揭規定，原告請求被告應依系爭買賣契約書第二條
      第二款規定按使用住宅優惠稅率辦理土地增值稅移轉所有權登記予原告，自屬
      有據，應予准許。
  (二)、次按有關法院判決義務人需配合辦理自用住宅優惠率土地增值稅時，原則上，
      土地經法院判決移轉，得由權利人單獨提出申報，惟實際仍應依判決書上之記
      載內容為處理依據，此有台北市稅捐稽處中正分處八十九年六月二十三日北市
      稽中正丙字第八九○一一○○四○○號函一件附卷可稽，是則本院依原告請求
      判決如主文第二項所示，於法尚無不合。
五、綜上所述，原告基於民法第三百四十八條第一項及系爭買賣契約書第二條第二款
    規定請求被告將系爭房地所有權移轉登記予原告，暨被告應配合以自用住宅稅率
    辦理課徵土地增值稅，均有理由，應予准許。
六、本件事證已臻明確，兩造其餘攻擊防禦方法，核與本件判決結果無影響，爰不逐
    一論述，併此敘明。
七、結論：本件原告之訴為有理由，依民事訴訟法第七十八條，判決如主文。
中      華      民      國    八十九    年      十二    月    二十一    日
                                  民事第四庭法      官  張競文
右為正本係照原本作成
如對本判決上訴，須於判決送達後廿日內向本院提出上訴狀
中      華      民      國    八十九    年      十二    月    二十一    日
                                            法院書記官  袁以明


司法院資訊處製作；財團法人民間司法改革基金會備份。
